臺灣屏東地方法院民事判決　　　　　　 100年度勞訴字第15號
原　　　告　廖瑞泰
訴訟代理人　邱芬凌律師
複代理人　　孔福平律師
被　　　告　屏東縣林邊鄉公所
法定代理人　鄭信政
上列當事人間請求確認僱傭關係存在等事件，經本院於民國100
年9月21日言詞辯論終結，判決如下：
    主      文
確認原告與被告間之僱傭關係存在。
被告應給付原告新臺幣捌萬零陸佰拾柒元，及自民國九十九年
三月十二日起按週年利率百分之五計算之利息。
被告應自一百年三月一日起至復職日止按月於五日前給付原告新
臺幣萬貳仟佰捌拾伍元，及自給付日次日起按週年利率百分
之五計算之利息。
原告其餘之訴駁回。
訴訟費用由原告負擔八十三分之一，餘由被告負擔。
本判決第二項於原告以新臺幣貳萬柒仟元為被告供擔保後，得假
執行。第三項於原告按月以新臺幣壹萬零捌佰元為被告供擔保後
，得假執行。
原告其餘假執行之聲請駁回。
    事實及理由
一、按確認法律關係之訴，非原告有即受確認判決之法律上利益
    者，不得提起之，民事訴訟法第247 條第1 項定有明文。所
    謂即受確認判決之法律上利益，係指法律關係存否不明確，
    原告在法律上之地位有不安之狀態存在或受侵害之危險，而
    此種不安之狀態或危險，能以確認判決除去者而言（最高法
    院52年台上字第1240號判例意旨參照）。本件原告主張與被
    告有僱傭關係存在，被告否認之。經查，原告前受僱被告，
    此為兩造所不爭執之事實。原告既主張被告解僱不合法，則
    兩造間是否仍有僱傭關係存在，即陷於不確定之狀態，而此
    種不確定狀態之存在，使原告是否為被告之受僱人之法律上
    地位，產生不安之危險，此不安之危險，原告得以確認判決
    除去，是依上開說明，應認原告有訴請確認兩造間僱傭關係
    存否之法律上利益，合先敘明。
二、原告起訴主張：
（一）原告自民國（下同）92年10月1 日起受雇被告機關即屏東
    縣林邊鄉公所擔任清潔隊隊員，多年來任勞任怨，克盡職守
    ，而99年11月18日晚上7 時30分許跟隨司機曹水生所駕垃圾
    車服務，至鄉內田厝村鄉民鄭進先生宅前，因司機車輛開得
    稍快，致民眾陳秀盆來不及倒垃圾，責罵開這麼快，原告建
    請可向鄉長反映，民眾不悅，然原告並無惡意當場向其道歉
    。次日民眾真的到鄉公所反映，而鄉公所即以因有辱職責及
    地方首長，違反勞動契約情節重大自99年12月16日將原告解
    僱，此有被告機關99年12月15日林鄉秘字第0990013568號函
    可憑。
（二）按雇主為維護企業內部秩序，對於不守紀律之勞工應得加
    以懲處，而在各種懲戒手段中，解雇勞工、終止勞動契約關
    係之方式，因已涉及勞工工作權等憲法保障之問題，所導致
    之後果最嚴重，故審酌勞工故意或過失情節之輕重、雇主採
    取其它懲戒手段之可能性及其效果、兩造勞動契約內容等一
    切情事，在可期待雇主採取較輕手段之範圍內，捨解雇而採
    取其它對勞工權益影響較輕之措施，實符合憲法保障工作權
    之基本判斷，換言之，雇主應依勞工所為故意過失之程度，
    而採取符合比例原則之懲戒方法，而解雇應為勞工所為之故
    意過失行為極其重大、無法補救並致雇主有極大不利益時，
    雇主始得採取之終極、無法迴避、不得已之手段。( 台灣台
    北士林地方法院97年勞訴51號判決參照) ，本件原告自任職
    於林邊鄉公所7 、8 年以來工作認真，連年考績獲長官肯定
    均得甲等考績，且屢獲嘉獎鼓勵，有林邊鄉公所考核通知書
    可憑。而本次事件為偶發事故，原告僅因司機先生開太快民
    眾來不及倒垃圾，告知可向鄉長反應引起民眾不悅，被告並
    無對任何人有侮辱之事由。而被告依據勞動基準法第12條第
    1 項第2 款對於雇主有重大侮辱及同項第4 款違反勞動契約
    或工作規則，情節重大者之規定將原告解僱，然而原告自事
    件發生迄今未面見鄉長說明原委，無從對地方首長污辱，更
    未曾對鄉長有何重大之侮辱情事；又果認對民眾失言，然原
    告除當場道歉外，並多次向其道歉並已獲民眾之諒解，本事
    件僅屬偶發事故，情節尚非重大，且亦未有其他違反工作規
    則或勞動契約情節重大等情，以其他方式告誡即足為警惕，
    卻以剝奪原告工作權如此大之處分方式將原告解僱，顯已違
    反「解僱最後手段性」原則，要有失衡不當，其解僱為不合
    法，兩造僱傭關係應仍存在。
（三）按僱用人受領勞務遲延者，受僱人無補服勞務之義務，仍
    得請求報酬；又債務人非依債務本旨實行提出給付者，不生
    提出之效力，但債權人預示拒絕受領之意思或給付兼需債權
    人之行為者，債務人得以準備給付之事情，通知債權人以代
    提出；債權人對於已提出之給付，拒絕受領或不能受領者，
    自提出時起，負遲延責任，民法第487 條、第235 條及第23
    4 條分別定有明文。再債權人於受領遲延後，需再表示受領
    之意，或為受領給付作必要之協力，催告債務人給付時，其
    受領遲延之狀態始得認為終了，在此之前，債務人無須補服
    勞務之義務，仍得請求報酬，亦有最高法院92年度台上字第
    1979號判決意旨可資參照。本件原告任職於被告機關，每月
    月薪為新台幣（下同）32,385元，因被告違法解雇原告，經
    原告申請屏東縣政府調解回復工作權，為被告拒絕受領原告
    之勞務給付，有屏東縣政府勞資爭議調解紀錄可佐，原告不
    必補服勞務，仍得請求被告給付薪資。自解雇日99年12月16
    日起至100 年2 月28日止原告應領薪資為80,637元，加上年
    終獎金一個半月48,578元共應給付129,215 元。另應自100
    年3 月起至原告復職日止，按月給付原告薪資3,2385元。且
    原告每個月五日領薪水，被告應給付遲延利息自每月五日給
    付日次日起按週年利率百分之五計算之利息。
（四）聲明：1 、確認原告與被告間僱傭關係存在。2 、被告應
    給付原告新台幣（下同）129,215 元及自起訴狀繕本送達翌
    日起按週年利率百分之五計算之利息。被告應自100 年3 月
    1 日起至復職日止按月於5 日前給付原告32,385元及給付日
    次日起按週年利率百分之5 計算之利息。3 、原告願供擔保
    請准為假執行之宣告。
三、原告對被告抗辯所為之陳述：
（一）鄉民到公所申訴提及原告之號碼係因鄉民倒垃圾時司機坐
    在車內無法看到司機之背號，僅看到在車後忙著倒垃圾之原
    告背部號碼，故到鄉公所直接就點名當天服務之原告。非謂
    本件事故全然是原告之過錯，原告雙手仍在倒垃圾，該站尚
    未處理完畢，民眾也還沒倒完，原告雙手抱著垃圾不可能揮
    手，即當時司機是違反規定而非原告，而原告僅陳述事實，
    被告竟稱原告嫁禍於司機，顯與事實不符。
（二）被告稱公所無工友平時獎懲標準，惟公所分別對清潔隊員
    於96年對謝文昌申誡2 次，97年對鄭榮瑞口頭警誡，100 年
    2 月2 日並對6 個隊員口頭警誡，扣獎金500 元，另名謝姓
    隊員受到百姓投訴，僅寫報告即銷案，被告稱無申誡記過之
    標準，渠等之過錯猶較原告為重，申誡、扣薪即足達目的，
    竟將原告開除，顯非最後手段性可言。被告對原告根本未依
    公平及比例原則處理。
（三）被告稱其鄉長重視清潔隊之服務，原告未向隊長及被告說
    明原委，有輕蔑貶損鄉長云云，惟原告僅為一基層小小清潔
    隊員，既無雄厚背景，亦未獲鄉長召見，要見鄉長一面豈屬
    容易，且民眾申訴時原告被叫到樓上除當場向隊長及政風人
    員口頭說明，並提出書面向隊長及鄉長報告，其稱未報告要
    與事實相違，原告僅向鄉民說一句去向鄉長反應之詞，何來
    對鄉長輕蔑或傲慢或貶損鄉長之意思，實為無辜，可謂欲加
    之罪何患無詞。
（四）依被告所提之「駕駛員車內顯示幕」照片（見卷第166 －
    168 頁）觀之，該監視器可監測到垃圾車後方隨車員所站之
    鐵架，甚至連後方其他車輛車牌號均一目了然，足証該監視
    器可查知後方有無其他百姓是否仍需倒垃圾，司機在車內確
    能自攝影監視器看到陳秀盆等人。再依被告所提「監視攝影
    機左側放大照」，可知該監視攝影機監視之角度能夠調整更
    大，看到更遠之視野，均足証被告稱僅在觀測「垃圾堆置」
    及「有無清潔人員掉入」而已，顯與事實不符。
四、被告抗辯：
（一）按機關工友與公務人員所負之責任認定不同。公務人員依
    法任命後與國家發生公法上職務關係，依法享有權利，相對
    地，亦負有各種義務。而公務人員違反應盡之義務，法律規
    定將受一定之制裁，是為公務人員之責任。公務人員執行職
    務而有違反行政法規或行政紀律之行為時，於行政法上所應
    負之責任。此項責任可分為行政懲處責任與司法懲戒責任兩
    種，其效果前者有申誡、記過、記大過；後者有撤職、休職
    、降級、減俸、記過、申誡。機關工友並無司法懲戒責任與
    行政懲處責任之適用。雖「工友管理要點」第20點第2 項：
    「工友平時考核及獎懲標準，由各機關自行訂定。」，被告
    機關並無訂定「工友平時獎懲標準表」，因此應回歸「年終
    考核獎懲」及「勞動契約終止」，而無申誡、記過之懲處方
    式。行政機關在認定工友責任之有無時，並非全然屬民事私
    法行為，尚存有內部行政行為之特性，故行政機關為「需求
    行政」時，行政機關與人民之外部關係，除法律有特別規定
    外（如政府採購法），原則上受私法支配而有「私法自治」
    之適用；行政內部仍受公法拘束而有「依法行政」之適用。
    「工友工作規則」第50條：「工友有下列情形之一者，本機
    關得不經預告終止勞動勞約：二、對於機關主管人員或其家
    屬、主管代理人或其他共同工作之人員及其家屬，實施暴行
    或有重大侮辱之行為者。四、違反勞動契約或本規則情節重
    大，或年終考核、另予考核列丁等者。」，侮辱行為不以侮
    辱時被害人在場聞見為要件（參照30年院字第2179號解釋文
    ）。又所謂「情節重大」，屬不確定之法律概念，機關首長
    在合法、合理及合情之範圍內，基於內部管理、領導統御及
    業務運作需要，就機關工友之勞動契約終止，本係機關首長
    之權限。類此契約終止要件之認定，除其具有法定程序上之
    瑕疵、對事實認定有違誤、未遵守一般公認價值判斷之標準
    、有將與事件無關之考慮牽涉在內及有違反平等原則等情事
    外，機關長官有「判斷餘地」，法院應予尊重。
（二）原告於99年11月18日夜間7 時30分與司機曹水生至本鄉田
    厝村回收垃圾時，服務態度不佳，甚至對村民口出惡言「您
    們去跟鄉長說！」後，在車輛駛離再以調侃口吻「不好意思
    啦！」，然後再進入駕駛旁時，向司機表示「明天會有人會
    去找鄉長」。查原告係93年1 月1 日正式被前鄉長陳長振雇
    用，迄今已6 年之久，清潔隊管理皆以體制內隊長為主，然
    被告機關鄉長鄭信政才上任半年之餘，與其相識雖不深，原
    告為何跳過隊長要村民越級找鄉長，尤明知村民提醒原告為
    編號20時，其心態有嚴重過失與不當。自當天收工之後至村
    民鄭進於同年11月19日上午約10時找被告理論之期間，原告
    均未向其隊長或鄉長說明原委，態度之傲慢已嚴重致陷害其
    長官不義之行為。原告此舉動雖未達刑法上公然侮辱罪責，
    然其輕蔑行為，足以貶損鄉長勤政愛民之名譽。
（三）同年11月19日上午10時村民鄭進氣沖沖堅持要求找原告對
    質，甚至於必須錄音，所以被告請本所政風室主任王定國處
    理，現場有原告、清潔隊長、村民鄭進。後來事隔數日，政
    風室主任僅以乙紙簽文陳報鄉長批示，鄉長認為不符合查報
    程序，便指示公所秘書周進華，組成五人小組召開評議會議
    ，其中有清潔隊員2 位與課長2 位、秘書兼召集人。後來事
    發間隔兩週，當評議紀錄陳送至鄉長時，發現問題與原告幾
    乎無關，全部過失都多是司機問題（有第一次會議紀錄附卷
    可稽），鄉長乃要求當日政風室主任筆錄之錄音發放，事實
    發現確實有嚴重差異，尤以村民鄭進直指司機行駛速度很慢
    ，為何紀錄表達要嫁禍司機，更何況垃圾車後面有控制鈴，
    原告亦無按鈴行為，以上過失原告仍將錯誤歸於司機（見卷
    第54頁之原告向縣府勞工處申請調解書〉，如此工作態度要
    誤導被告判斷，原告為求自保而陷害同仁與鄉長行為，於法
    不容。為求慎重起見，鄉長再指示秘書，以當時筆錄錄音發
    放，由評議委員召開第二次會議（有第二次會議紀錄可稽〉
    ，結論以原告有違反勞基法終止勞動契約要件，另清潔隊長
    與政風主任有隱瞞事實之過失，應一併追究，目前被告已將
    該隊長調離現職，同時該隊長申請提前於本3 月底退休。
（四）清潔隊員、工友、技工等人事運用，皆為地方首長之權，
    原告與其他同仁雖非被告機關現任鄉長所雇用，但是鄉長自
    上任以來，處理事務謹慎，如要求清潔隊員要製作識別號碼
    ，就是要整飭該隊服務工作態度，提升鄉親對清潔隊尊重，
    而原告明知故犯，並未因衣服號碼而謹言慎行，甚至於發生
    嚴重違背工作規則之行為，當月之間並未向隊長或被告表白
    ，還蓄意嫁禍給司機同仁，此違法亂紀現象，實為公務機構
    所不容。原告6 年服務期間其考績，因屬於前任鄉長之職責
    ，鄉公所考核甲等有一定比例之限制，清潔隊含隊長全體必
    須有一至二人列為乙等，考核為甲等是否代表服務親切被告
    不予置評，鄉親的感受應是最清楚的。過去清潔隊有服務態
    度不佳，也是鄉親在鄉長上任之前批評最多之事實，原告犯
    後態度傲慢又不屑行為，其情節重大已成事實，本案完全符
    合正當法律程序之處理且屬必要。
（五）關於垃圾車後方攝影機問題。該攝影機可觀看範圍在於「
    垃圾車尾後裝載垃圾儲存槽」，其目的在觀測「垃圾堆置」
    及「有無清潔人員掉入」等情況，並非在於瞭解有無民眾垃
    圾。因此，絕非如原告所稱「查看無其他民眾有無倒完垃圾
    」，也不可能有其所稱「自司機駕駛座內即可看到後方之攝
    影機鏡頭尚有陳秀盆、鄭進及其他民眾，不可能沒有看到任
     何人」（見卷第166－168頁）。
（六）綜上事證，原告違反「工友工作規則」，且其主觀脫罪嫁
    禍意圖明顯，客觀失職情節嚴重戕害鄉長聲譽人格評價，更
    傷害本鄉鄉親對公所之服務信賴，絕非如原告所稱偶發行為
    所能一語帶過，觀原告全部之失職行為，已明白顯示不再適
    合擔任此一職務，而有立即行使終止勞動契約關係權利之必
    要。又在「依法行政」原則下，被告機關對原告在無法規可
    選擇適用懲處原告手段之情形下，回歸適用「勞動基準法」
    為終止勞動契約之認定，應無「濫權」亦無違背「最後手段
    性」之問題，故終止契約為合法，兩造間勞動契約關係應不
    存在，原告之主張為無理由，爰聲明：駁回原告之訴及其假
    執行之聲請。
五、兩造不爭執之事實：
（一）原告自92年10月1日起受僱被告機關擔任清潔隊員工作。
（二）原告於99年11月18日晚上7 時30分許跟隨司機曹水生所駕
    垃圾車服務至林邊鄉田厝村鄉民鄭進先生宅前，因拉圾車進
    行中，村民陳秀盆來不及倒垃圾，引起村民不悅，於次日到
    林邊鄉公所找鄉長鄭信政。
（三）本事件經被告機關依勞動基準法第12條第1 項第2 款及第
      4 款規定，終止與原告間的勞動契約。
（四）原告之月薪資為32,385元。
六、兩造爭執之事項：
（一）原告有無違反勞動基準法第12條第1 項第2 、4 款規定及
    被告機關終止與原告間之勞動契約，是否合法？
（二）原告依民法第487 條、第234 條、第235 條僱傭關係訴請
    被告機關判決如其訴之聲明，有無理由？
七、本院之判斷：
（一）查原告自92年10月1 日起受僱被告機關即林邊鄉公所擔任
    清潔隊員工作，於99年11月18日晚上7 時30分許，原告跟隨
    司機曹水生所駕垃圾車服務至林邊鄉田厝村鄉民鄭進先生宅
    前，因拉圾車在行進中，村民陳秀盆來不及倒垃圾，引起村
    民不悅，鄭進於次日到被告機關找鄉長鄭信政理論。嗣後，
    經被告機關在第三次會議決議後，簽請鄉長於99年12月14日
    批示原告所為已違反勞動基準法第12條第1 項第2 款及第4
    款規定，情節重大，爰予終止與原告間的勞動契約。被告機
    關即於99年12月15日以林鄉秘字第099001 3568 號函知原告
    稱「台端任職本所清潔隊員，因有辱職責及地方首長，應自
    民國99年12月16日起予以終止契約，解僱。」等情，有原告
    提出之被告機關終止勞動契約函影本（見卷第18頁）及被告
    機關提出之三次會議紀錄與鄉長批示文件影本（見卷第000
    000 00 頁）附卷可稽，並為兩造所不爭執，堪信為真實。
（二）按勞動基準法第12條第1 項第4 款規定，勞工有違反勞動
    契約或工作規則，情節重大者，雇主得不經預告終止契約。
    所謂「情節重大」，屬不確定之法律概念，不得僅就雇主所
    訂工作規則之名目條列是否列為重大事項作為決定之標準，
    須勞工違反工作規則之具體事項，客觀上已難期待雇主採用
    解僱以外之懲處手段而繼續其僱傭關係，且雇主所為之解僱
    與勞工之違規行為在程度上須屬相當，方屬上開勞動基準法
    規定之「情節重大」，舉凡勞工違規行為之態樣、初次或累
    次、故意或過失、對雇主及所營事業所生之危險或損失、勞
    雇間關係之緊密程度、勞工到職時間之久暫等，均為判斷勞
    工之行為是否達到應予解僱之程度之衡量標準（參見最高法
    院97年度台上字第2624號判決意旨）。又同法第12條第1 項
    第2 款所稱之「重大侮辱」，固應就具體事件，衡量受侮辱
    者( 即雇主、雇主家屬、雇主代理人或其他共同工作之勞工
    ）所受侵害之嚴重性，並斟酌勞工及受侮辱者雙方之職業、
    教育程度、社會地位、行為時所受之刺激、行為時之客觀環
    境及平時使用語言之習慣等一切情事為綜合之判斷，惟端視
    該勞工之侮辱行為是否已達嚴重影響勞動契約之繼續存在以
    為斷，亦有最高法院92年台上字第2624號判決意旨可資參照
    。復按僱主與勞工所訂勞動條件，不得低於勞基法所定最低
    標準，勞基法第1 條第2 項定有明文。僱主為維護內部秩序
    ，對於不守紀律之勞工得以懲處，而在各種懲戒手段中，以
    懲戒解雇終止勞雇雙方之勞動契約關係，所導致之後果最為
    嚴重。在行使懲戒解雇之處分時，因涉及勞工既有的工作將
    行喪失之問題，當屬憲法工作權、生存權保障之核心範圍，
    因此在可期待僱主之範圍內，捨解雇而採用對勞工權益影響
    較輕之措施，應係符合憲法保障工作權之價值判斷。換言之
    ，解雇應為僱主終極、無法迴避、不得已的手段，即「解雇
    之最後手段性」，實不外為「比例原則」下之必要性原則之
    適用，合先敘明。
（三）本件之爭點為：原告有無違反勞動基準法第12條第1 項第
    2、4 款規定及被告機關據此終止與原告間之勞動契約，是
    否合法？爰審酌如下：
    被告機關認原告違反勞動基準法第12條第1 項第2 款「對於
    雇主、雇主家屬、雇主代理人或其他共同工作之勞工，實施
    暴行或有重大侮辱之行為者。」及第4 款「違反勞動契約或
    工作規則，情節重大者。」之規定，係以原告之行為「有辱
    職責及地方首長，違反勞動契約，情節重大。」為由（見卷
    第18頁）而終止兩造間之勞動契約，惟查：
  (1)本件起因於原告在99年11月18日晚上7 時30分許，跟隨司機
    曹水生所駕垃圾車服務至林邊鄉田厝村鄉民鄭進先生住宅不
    遠處所，有村民陳秀盆來不及倒垃圾，車就開走，站在路邊
    之鄭進見狀，趨前質問原告「有人要倒垃圾就把車開走，是
    你們不對。」等語，原告就叫鄭進等人去投訴鄉長，車仍繼
    續開走等情，業經證人鄭進到庭結稱屬實（見卷第80頁）。
    是故，應審究者為原告是否故意不讓民眾倒完垃圾，即讓垃
    圾車開走，有無違背其工作之職責及情節是否重大？經查
    證人鄭進到庭作證，問以：「你看到原告時，他當時在忙何
    事？」答以：「原告還在倒垃圾，後面除了陳秀盆女士外，
    還有其他人追著要倒垃圾。」。問以：你當時看到的情形，
    是否原告也追著倒垃圾？答以：「車子一邊走，原告也一邊
    倒垃圾，只是車子沒有停下來，慢慢開走。」。問以：「當
    時原告是雙手拿著垃圾？答以：「我看原告還在倒垃圾，車
    子也在動，但是慢慢走。」。又問以：是否垃圾車習慣一邊
    開，一邊讓民眾倒垃圾？答以：「一向是要等民眾倒完再開
    走，不能一邊開一邊倒。」等語（見卷第81頁）證人陳秀盆
    亦到庭結稱：「當時我來不及倒垃圾車子就開走了，我有跟
    司機說你們沒看到我還沒倒嗎，司機跟原告均沒有說話。」
    「我正在追垃圾車的時候，我有看到原告拿著別人的紅色塑
    膠桶也在倒垃圾，我一面追著倒垃圾，一面跟開車的司機講
    。」「我只看到鄭進在現場，他也有倒垃圾，但沒有聽到他
    跟原告有爭執。」等語（見卷第81、82頁）。足見原告當時
    還拿著民眾之裝垃圾之膠桶也在倒垃圾，衡情應不可能揮手
    或按鈴叫司機將車開走。司機曹水生雖到庭證稱：「依照
    規定必須待原告舉手叫我開我才開，事發當時原告有舉手叫
    我開，我也有看照後鏡沒有人了，所以我就開車。」等語（
    見卷第79頁）；惟與上開證人鄭進、陳秀盆之證述及認定情
    節不符。次據其向被告機關提出所書寫之報告稱：「因在11
    月18日晚上收集垃圾，收到田厝村時候，停下來給村民倒垃
    圾，我在車上看後視鏡，看垃圾已經倒完了，我才開前一點
    ，又就停下來，我也不知道後面還沒倒完垃圾，所以隊員（
    指原告）也沒有按鈴。」等情（見卷第50頁），並未提及原
    告有揮手示意開車，反稱原告沒有按鈴，是看後視鏡見垃圾
    已經倒完，才將車開走云云，則其上開證述原告有揮手才開
    車之情節是否確實，即容置疑。再據被告機關提出之「駕駛
    員車內顯示幕」照片（見卷第166 －168 頁）以觀，該監視
    器既可監測到垃圾車後方隨車員所站之鐵架，且可見到後方
    機車，足見該監視器視線寬廣，司機在車內應可看到民眾已
    否倒完垃圾之情形。由此亦足證明司機曹水生當時是在未待
    隨車員之原告按鈴或揮手示意之下，僅看車內後視鏡無人倒
    垃圾，並未確認車後是否還有民眾沒有倒完垃圾，即自行將
    車緩行開走，致使來不及倒垃圾之民眾產生誤會。
  (2)被告機關已自陳該機關「並無清潔隊員工作規範，故勞僱關
    係依勞動基準法。」等語（見卷第72頁），茲應審究者為原
    告之上開行為有無違反勞動基準法第12條第1 項第4 款違反
    勞動契約及情節重大之規定。經查依勞動基準法第二條第
    六款規定約定勞雇間之契約為勞動契約，據此而言，凡是具
    有指揮命令及從屬關係者，均屬之，是以兩造間之僱傭契約
    自屬該法之勞動契約。故勞動契約為勞工在職業之從屬性上
    提供勞務，雇主給付報酬之契約，含有雇主對勞工提供勞務
    品質之信任，勞工亦有忠誠履行勞動契約之義務，而因勞工
    於受僱期間受勞動契約之拘束，有從屬於雇主而忠實履行其
    勞務之義務。本件原告之上開行為係因原告與司機未能密
    切配合，以致民眾在未及倒完垃圾，車即開走，雖只緩行，
    但仍造成民眾之不便，且原告及司機於民眾追問之際，仍未
    在安全無虞下，採取停車之應變措施，原告反而又對民眾聲
    稱：去向鄉長投訴云云，導至民怨，並向被告機關之鄉長理
    論，造成鄉長之困擾及損害被告機關之形象，原告之行為顯
    已違反被告機關服務鄉民之宗旨，其未能忠誠履行勞動契約
    之義務甚明。原告雖有違反勞動契約之行為；惟仍應審酌
    其情節是否重大。查本事件發生後，被告機關鄉長鄭信政曾
    指示政風室主任王定國調查處理，經王定國調查後，於99年
    11月19日簽稱：『本案肇因民眾向清潔隊員廖瑞泰抱怨步行
    速度不及車輛緩行速度，復因廖姓隊員執行公務中回應該婦
    人「你去向鄉長投訴」言詞未經思慮似有失當，且清潔隊員
    有指揮垃圾車應否停止之責，應令停車而不停車，致影響垃
    圾車服務民眾之品質效率』「本室受理民眾鄭進反映後，已
    對廖員口頭警告，籲請出勤時間避免與民眾發生口角或言詞
    不當之情形發生。」等情，並經當時擔任清潔隊隊長林孟毓
    會簽「司有關本案經查司機曹水生行車遇垃圾點未靜止供民
    眾傾倒垃圾及廖瑞泰服務態度欠佳依清潔獎金支給要點各扣
    除該月份獎金2000元」等情，有簽陳影本乙份附卷可憑（見
    卷第97頁），且經王定國、林孟毓到庭證實，並一致認為情
    節並非重大（見卷90頁及第175 、176 頁）。該簽陳雖未經
    鄉長核准，但由是可知，本事件確經被告機關政風室及清潔
    隊查證後，均認情節尚非重大，所擬懲處。本院審酌上情，
    亦認為當時原告與司機經民眾責問後，仍未及時停車讓民眾
    倒完垃圾，原告又隨口叫民眾「向鄉長投訴。」，顯示其服
    務態度欠佳，口不擇言，思慮欠週；但於事件發生後，原告
    已對到被告機關理論之民眾鄭進道歉（見卷第176 頁王定國
    證詞），且於99年11月22日寫報告表明道歉悔改之意（見卷
    第10 0、10 1頁）。再據原告自任職時起之93、94、95、97
    年間考績均列甲等及94年間曾因工作盡責，屢獲嘉獎，此有
    原告提出之被告機關通知書及令文影本可稽（見卷第19－24
    頁），足見原告歷年工作表現尚佳，於本事件後之態度良好
    ，之前並無類此事件發生而受懲處。本院參酌上開最高法院
    判決意旨及說明，認原告違反勞動契約之情節尚非重大，被
    告機關以原告違反勞動基準法第12條第1 項第2 款規定，據
    為終止與原告間之勞動契約，應仍未達解雇之終極不得已手
    段，不符比例原則，並非合法。
  (3)次應審究者為：被告機關以原告有違反勞動基準法第12條第
    1項第2 款規定，終止與原告間之勞動契約，是否合法？
  按勞動基準法第十二條第一項第二款所稱之「重大侮辱」，
    固應就具體事件，衡量受侮辱者( 即雇主、雇主家屬、雇主
    代理人或其他共同工作之勞工）所受侵害之嚴重性，並斟酌
    勞工及受侮辱者雙方之職業、教育程度、社會地位、行為時
    所受之刺激、行為時之客觀環境及平時使用語言之習慣等一
    切情事為綜合之判斷，惟端視該勞工之侮辱行為是否已達嚴
    重影響勞動契約之繼續存在以為斷，有最高法院92年度台上
    字第1631號判決可資參照。
  經查被告機關辯稱：原告叫倒垃圾民眾「去向鄉長投訴」，
    民眾遂於翌日到被告機關鄉長會客室興師問罪，原告此舉，
    顯然帶有「你去告狀也沒關係，鄉長奈何不了我」的含意，
    且有出於看笑話之心態，要使鄉長當場出糗難堪，原告之言
    語係出於實質之惡意甚明。而此等言語輕蔑之行為，亦已嚴
    重貶損鄉長平時端正職場倫理及勤政愛民之清譽等語，因認
    原告有對被告機管鄉長重大侮辱之行為云云；惟查被告機關
    鄉長為民選之一鄉首長，民眾直接向鄉長陳情或反應不滿情
    緒，為常有之事。本件原告所以叫倒垃圾民眾「去向鄉長投
    訴」，係因當時未待倒垃圾民眾倒完垃圾，車即開走，遭民
    眾責問，本能上脫口而出，雖有言行不當，思慮欠週之處，
    但觀其當時所稱要鄉民向鄉長投訴，應係對鄉長無惡意之直
    接反應，且其事後已表歉意。況查民眾鄭進到被告機關鄉長
    辦公室理論時，是由鄉長叫清潔隊長林孟毓及政風室主王定
    國任前來處理，民眾鄭進只是責問垃圾車不應一邊讓民眾倒
    垃圾，一邊繼續開，語氣尚稱平和，並未有何大聲叫罵或貶
    損鄉長人格等之言行，此有證人鄭進、林孟毓王定國到庭證
    述之筆錄可稽。被告機關所稱原告言語輕蔑及有要使鄉長當
    場出糗難堪之惡意，純屬被告機關揣測之詞，自無足採。從
    而，原告之上開言行，尚不足以構成對被告機關鄉長之重大
    侮辱，被告機關以原告有違反勞動基準法第12條第1 項第2
    款規定，終止與原告間之勞動契約，亦非合法。
（四）原告依民法第487 條、第234 條、第235 條僱傭關係訴請
    被告機關判決如其訴之聲明，有無理由？
 1、按僱用人受領勞務遲延者，受僱人無補服勞務之義務，仍得
    請求報酬；又債務人非依債務本旨實行提出給付者，不生提
    出之效力，但債權人預示拒絕受領之意思或給付兼需債權人
    之行為者，債務人得以準備給付之事情，通知債權人以代提
    出；債權人對於已提出之給付，拒絕受領或不能受領者，自
    提出時起，負遲延責任，民法第487 條、第235 條及第234
    條分別定有明文。另債權人於受領遲延後，需再表示受領之
    意，或為受領給付作必要之協力，催告債務人給付時，其受
    領遲延之狀態始得認為終了，在此之前，債務人無須補服勞
    務之義務，仍得請求報酬，亦有最高法院92年度台上字第19
    79號判決意旨可資參照。
 2、查本件原告並無違反勞動基準法第12條第1 項第2 、4 款規
    定，被告機關終止與原告間之勞動契約，並不合法，理由業
    如前述，則原告訴請確認兩造間之僱傭關係存在，核有理由
    。又原告主張其任職於被告機關，月薪32,385元，因遭被告
    違法解雇，經原告申請屏東縣政府調解回復工作權，被告拒
    絕受領原告之勞務給付，有其提出之屏東縣政府勞資爭議調
    解紀錄附卷可稽（見卷第27頁），原告不必補服勞務，仍得
    請求被告給付薪資。自解雇日99年12月16日起至100 年2 月
    28日止原告應領薪資為80,637元，及自100 年3 月起至原告
    復職日止，按月給付原告薪資3,2385元。且原告每個月五日
    領薪水，被告應給付遲延利息自每月五日給付日次日起按週
    年利率百分之五計算之利息，於法並無不合，應予准許。
 3、至於原告請求之年終獎金一個半月48578 元部分：經查原告
    係依民法僱傭關係請求被告機關給付薪資；而年終獎金之性
    質，依照勞動基準法施行細則第10條規定，勞動基準法所稱
    之其他任何名義之經常性給與，係以紅利、獎金、春節、端
    午節、中秋節給與之節金等以外之給付，故如若薪資內包含
    有所列之各款之名目者，自應排除於經常性給與之外，而不
    列入工資範圍，足見年終獎金係於每年年終或民俗節日屆至
    時始行發給，無勞動之對價性質，非屬工資，原告此部分之
    請求尚非有據，應予駁回。
（五）綜上所述，原告訴請確認兩造間之僱傭關係存在，及請求
    被告應給付原告80,637元及自起訴狀繕本送達翌日（99年3
    月12日）起按週年利率百分之五計算之利息。被告應自100
    年3 月1 日起至復職日止按月於5 日前給付原告32,385元及
    給付日次日起按週年利率百分之5 計算之利息，為有理由，
    應予准許，逾此部分之請求為無理由，應予駁回。又關於命
    被告給付金錢部分，原告陳明願供擔保，聲請宣告假執行，
    其勝訴部分，合於法律規定，爰酌定相當之擔保金額宣告之
    。其敗訴部分，因訴之駁回而失所依附，不予准許。
八、本件事證已臻明確，兩造其餘主張、陳述及所提證據，經審
    酌均與判決結果不生影響，爰不逐一論駁，併此敘明。
九、據上論結：本件原告之訴為一部有理由，一部無理由，依民
    事訴訟法第79條、第390條第2 項，判決如主文。
中    華    民    國    100     年  10    月    5     日
                  民事第一庭    法  官  胡晏彰
正本係照原本作成。
如對判決上訴，須於判決送達後二十日內向本院提出上訴狀，其
未表明上訴理由者，應於提出上訴後二十日內向本院補提理由書
狀（均須按他造當事人之人數附繕本）。
如委任律師提起上訴者，應一併繳納上訴審裁判費。
中    華    民    國   100    年    10    月    5     日
                                書記官  郭松菊